臺灣臺南地方法院民事判決
110年度簡上字第86號
上  訴  人  李忻芳  
訴訟代理人  裘佩恩律師
            蘇泓達律師
            莊佳蓉律師
            黃逸豪律師
被  上訴人  曾伊崧  
訴訟代理人  黃毓棋律師
            顏宏律師
複  代理人  李羽加律師
上列當事人間請求遷讓房屋事件，上訴人對於民國110年3月31日
本院臺南簡易庭109年度南簡字第806號第一審簡易判決提起上訴
，本院於111年2月16日言詞辯論終結，本院判決如下：
      主      文
原判決廢棄。
被上訴人在第一審之訴及假執行之聲請均駁回。
第一、二審訴訟費用由被上訴人負擔。
      事實及理由
一、被上訴人主張：
  ㈠坐落臺南市○○區○○段00000地號土地及其上同段619建號建物
    （門牌號碼為臺南市○○區○○0街000巷00號，下稱系爭房地）
    ，原為上訴人（其與被上訴人之母李金美為姊妹）於民國77
    年間所購買欲供其女自住之用，後因其女無意遷入，上訴人
    遂於79年間將系爭房地以新臺幣（下同）420萬元出售予李
    金美，除由李金美代償上訴人原有以系爭房地向銀行抵押貸
    款之債務，餘款並以現金支付完畢。而李金美當時鑒於公教
    人員貸款利率較為優惠，遂將系爭房地借名登記在訴外人曾
    俤俤（任職中華電信股份有限公司)名下。嗣至93年間，被
    上訴人因有購屋需求，故以500萬元向伊母購買系爭房地，
    曾俤俤遂依李金美之指示，而將系爭房地產權移轉至伊名下
    ，故系爭房地現為其所有。
  ㈡又上訴人前從臺北搬來臺南時，系爭房地僅係供其暫時居住
    使用，嗣其長期無權占用，前經被上訴人以109年2月26日歸
    仁郵局第25號存證信函催告其返還，上訴人竟陳稱系爭房地
    為其所有，並拒絕遷出。然被上訴人既為系爭房地之所有權
    人，上訴人無權占用系爭房屋，伊自得依民法第767條第1項
    前段規定，請求上訴人應將系爭房屋遷讓返還，原審依此為
    伊勝訴判決，並無違誤。
  ㈢至上訴人於原審抗辯系爭房地係遭李金美虛偽移轉登記，實
    際上仍為其所有，及其提起上訴後另抗辯係遭李金美無權代
    理或無權處分，抑或縱認有買賣關係，因李金美並未交付價
    金，其亦未交付系爭房地，故仍有權占用系爭房地等情詞，
    均無可採，是其上訴應無理由。
  ㈣並聲明：上訴駁回。
二、上訴人答辯：
  ㈠系爭房地係伊於77年間向建商購買並登記為自有之不動產，
    當時伊資力甚佳，因忙碌於工作事業，故將購買事宜全權委
    託李金美處理，伊提領390萬元轉交李金美支付價金，房地
    權狀亦交由李金美保管，伊因信任李金美，悉依其要求交付
    身分證明文件。
　㈡又伊購入系爭房地後並未自住，乃交由李金美全家居住，故
    房地稅金均由李金美繳納，伊未予置理。之後，李金美全家
    搬離該屋，伊於92年間從臺北搬至臺南即居住系爭房地至今
    ，嗣至109年間收到被上訴人之存證信函，始驚覺系爭房地
    業於79年及93年間遭李金美以虛偽買賣及贈與原因，先後移
    轉登記至曾俤俤夫妻名下，再輾轉登記至其子名下。然伊當
    時資力甚佳，並無資金需求，更未收受來自李金美或曾俤俤
    夫妻之買賣價金，乃係李金美利用伊對其之信任，擅自以其
    保管之權狀及上訴人印鑑所為之虛偽移轉登記，故系爭房地
    係遭李金美無權代理或無權處分所移轉，現縱登記在被上訴
    人名下，實際上仍為伊所有，是被上訴人請求伊遷讓返還系
    爭房屋，自屬無據。
　㈢退言之，縱認伊與李金美之間有買賣關係，因李金美並未給
    付價金，伊自得主張同時履行抗辯，拒絕交付系爭房地，故
    伊仍屬有權占用。而被上訴人乃李金美借名登記之人頭，其
    於93年間受移轉登記時年僅29歲，並無購屋資力，亦未提出
    付款證明，其因自知理虧而任由上訴人居住系爭房屋至今已
    十幾年，應繼受李金美未支付價金之瑕疵，亦不得請求伊交
    付系爭房屋。原審未察明事實，因而命伊應將系爭房屋遷讓
    返還予被上訴人，尚非妥適，故提起上訴。
  ㈣並聲明：1.原判決廢棄。2.被上訴人原審之訴及假執行之聲
    請均駁回。
三、兩造不爭執事項：（見簡上卷第186-187頁）
  ㈠系爭房地為上訴人於77年11月間所購買及登記為所有權人。
  ㈡系爭房地於79年7月12日以買賣原因移轉登記予曾俤俤，曾俤
    俤於93年11月18日先以贈與原因將土地部分移轉登記予其妻
    黃秀緩，再與黃秀緩於同年12月31日將系爭房地以買賣原因
    移轉登記予被上訴人。
  ㈢上訴人與被上訴人之母李金美為姊妹。
  ㈣系爭房地於77年12月23日為臺灣省合作金庫設定320萬元最高
    限額抵押權，設定人為上訴人，之後於80年4月8日於清償塗
    銷該抵押權。
  ㈤系爭房地於80年3 月26日為臺灣省合作金庫設定460萬元最高
    限額抵押權，設定人為曾俤俤，之後於81年4 月28日清償
    塗銷該抵押權。
  ㈥系爭房地於81年4 月24日為臺灣中小企業銀行股份有限公司
    設定720 萬元最高限額抵押權，設定人為曾俤俤，之後於94
    年2 月14日清償塗銷該抵押權。
  ㈦系爭房地於94年2 月4 日為香港商香港上海匯豐銀行股份有
    限公司設定抵押權，設定人為被上訴人，之後於104 年3 月
    26日清償塗銷該抵押權。
  ㈧系爭房地於104 年3 月16日為玉山商業銀行股份有限公司設
    定抵押權，設定人為被上訴人。
  ㈨系爭房地現仍為上訴人使用。      ㈠㈡
四、兩造爭執事項：
㈠㈠被上訴人依民法第767條第1項規定，請求上訴人遷讓返還系
    爭房屋，有無理由？上訴人抗辯系爭房地係遭李金美無權代
    理或無權處分，系爭房地仍由上訴人所有，有無理由？
  ㈡上訴人與李金美有無買賣關係存在？若有，上訴人是否有權
    占用系爭房地？㈠ 
五、本院之判斷：
　㈠按不動產物權經登記者，推定登記權利人適法有此權利，民
    法第759條之1第1項定有明文。此項登記之推定力，觀其立
    法意旨，乃為登記名義人除不得援以對抗其直接前手之真正
    權利人外，得對其他任何人主張之。該直接前手之真正權利
    人以外之人，須依法定程序塗銷登記名義人之登記，始得推
    翻其登記之推定力（最高法院102年度台上字第1577號裁判
    要旨參照）。
　㈡本件依兩造不爭執㈠、㈡所示，系爭房地原由上訴人於77年間
    所購得，其後於79年及93年間分別移轉予曾俤俤及黃秀緩，
    再由該二人移轉予被上訴人。是依上開說明，系爭房地現既
    登記為被上訴人所有，即推定其適法有此權利，故於被上訴
    人之所有權登記塗銷前，上訴人尚不得否認該登記之效力，
    是上訴人抗辯系爭房地仍為其所有之情詞，自無可採。
　㈢次按所有人對於無權占有或侵奪其所有物者，得請求返還之
    ，民法第767條第1項前段固定有明文。惟借用人本於使用借
    貸關係居住他人房屋，於使用借貸關係消滅前，並不構成無
    權占用，所有人自不得依上開規定請求借用人遷出。再按借
    用人應於契約所定期限屆滿時，返還借用物；未定期限者，
    應於依借貸之目的使用完畢時返還之。但經過相當時期，可
    推定借用人已使用完畢者，貸與人亦得為返還之請求。借貸
    未定期限，亦不能依借貸之目的而定其期限者，貸與人得隨
    時請求返還借用物；有左列各款情形之一者，貸與人得終止
    契約：⑴貸與人因不可預知之情事，自己需用借用物者。⑵借
    用人違反約定或依物之性質而定之方法使用借用物，或未經
    貸與人同意允許第三人使用者。⑶因借用人怠於注意，致借
    用物毀損或有毀損之虞者。⑷借用人死亡者。復分據民法第4
    64條、第470條及第472條所規定。
　㈣而查，上訴人與被上訴人之母李金美為姊妹，上訴人於92年
    間從臺北搬來臺南，即居住使用系爭房屋至今，除據兩造不
    爭執事項㈢、㈨可明，並為上訴人所自陳（見原審南簡卷第16
    0頁）。又依被上訴人於原審陳稱系爭房屋當初係提供上訴
    人南下暫住（見同上卷第129頁民事準備㈡狀第二項記載），
    並於二審陳稱據其母告知上訴人從臺北搬下來臺南暫住等語
    （見簡上卷第159頁），足認系爭房屋乃係被上訴人之母於9
    2年間出借予上訴人居住使用。當時系爭房地之登記人曾俤
    俤及黃秀緩，乃被上訴人之母之借名登記人，此為被上訴人
    所自承，並經李金美及曾俤俤於原審證述明確（見原審南簡
    卷第173-195頁）；嗣曾俤俤及黃秀緩依被上訴人之母之指
    示，於93年間將系爭房屋移轉予被上訴人後，被上訴人仍容
    許上訴人繼續居住多年，堪認其應有默示同意，是被上訴人
    於二審上訴人否認未經其同意居住系爭房地云云，並無可採
    。從而，上訴人係基於與被上訴人之母間之使用借貸關係，
    而居住系爭房屋，嗣被上訴人自前手繼受系爭房地，亦同意
    上訴人繼續使用系爭房地，已堪認定。
　㈤承前所述，兩造就系爭房地有使用借貸關係，且因未約定借
    用期限，上訴人現仍居住在系爭房地，亦尚未使用完畢，兩
    造間之使用借貸關係仍屬有效，故在未經合法終止或因其他
    事由失其效力前，上訴人居住系爭房地即有正當權源，並非
    無權占用。而被上訴人於本院言詞辯論終結前，亦未有終止
    該使用借貸關係之意思表示，是兩造間之使用借貸關係既尚
    未消滅，上訴人自屬有權占用系爭房地，被上訴人主張其為
    無權占用，依民法第767條第1項前段規定，請求上訴人遷讓
    返還系爭房屋，即屬無據，不應准許。
六、綜上所述，上訴人基於使用借貸關係居住在系爭房屋，並非
    無權占用，被上訴人主張其為無權占用，依民法第767條第1
    項前段規定，請求上訴人遷讓返還系爭房屋，為無理由，應
    予駁回。原審命上訴人應將系爭房屋遷讓返還被上訴人，並
    為假執行之宣告，尚有未洽。上訴人抗辯系爭房地仍為其所
    有，據此指摘原判決不當，雖不可採，惟原判決既無可維持
    ，仍應由本院予以廢棄，改判如主文第2項所示。
七、本件事證已臻明確，兩造其餘攻擊或防禦方法及所用證據，
    暨上訴人請求再向臺灣省合作金庫及地政機關調取77年及79
    年間買賣資料；另被上訴人請求調取與其母買賣資料（此部
    分業經臺南市臺南地政事務所及合作金庫商業銀行函覆已逾
    保存期限銷毀而無法提供，見原審南簡卷159頁及簡上卷第7
    5、149頁)等，經本院斟酌後認為均不足以影響本判決之結
    果，爰不再論述、調查，附此敘明。
八、據上論結，本件上訴為有理由，依民事訴訟法第436條之1第
    3 項、第450條、第78條，判決如主文。
中　　華　　民　　國　　111 　年　　3 　　月　　30　　日
            民事第五庭    審判長法　官　林雯娟
                                法　官　伍逸康
                                法　官　陳淑卿
以上正本係照原本作成。
本判決不得再上訴。 
中　　華　　民　　國　　111 　年　　3 　　月　　31　　日
                                書記官  謝璧卉